臺灣臺中地方法院民事判決　九十一年度訴字第二一二號
　　原　　　告　丙○○
　　被　　　告　乙○○
　　　　　　　　甲○○
右當事人間請求履行契約事件，本院判決如左：
    主      文
原告之訴及假執行之聲請均駁回。
訴訟費用由原告負擔。
    事      實
甲、原告方面：
  一、聲明：
    (一)被告乙○○應給付原告新台幣（下同）一百九十五萬元及自民國（下同）八十
      年一月十七日起至清償日止按週年利率百分之五計算之利息。
    (二)被告甲○○應給付原告一百零五萬元及自八十二年一月十八日起至清償日止按
      週年利率百分之五計算之利息。
    (三)前二項請求請准供擔保宣告假執行。
  二、陳述：
    (一)原告與被告乙○○、甲○○三人為兄弟關係，原告為長男、被告乙○○為次男
      、被告甲○○則為三男，七十八年六月二十七日兩造為華達塑膠工業有限公司
      （下稱華達公司）產權問題立下協議書，約定原告放棄該公司所有一切產權，
      由被告乙○○給付原告三百萬元購買房屋，並約定原告購買房屋時，如房價超
      過三百萬元，被告甲○○則應給付原告一百零五萬元，作為原告購買房屋之補
      助款。詎被告乙○○與兩造訂立協議書後，僅於八十年一月十六日給付原告一
      百零五萬元，尚餘一百九十五萬元迄未給付，而原告後於八十二年一月十七日
      向訴外人周永生購買原告現居住之房屋（即台中市○區○○路二段九九巷十六
      號房屋）一棟，總價款八百六十五萬元，其房價超出三百萬元甚鉅，依上揭協
      議書之約定，被告甲○○自應於原告購買房屋時，給付原告一百零五萬元，然
      被告甲○○迄今亦未給付，兩造經調解，然調解不成立，爰依兩造間協議書之
      約定，訴請被告乙○○依約給付未付之餘款一百九十五萬元及自八十年一月十
      七日起之法定遲延利息、訴請被告甲○○給付一百零五萬元及自八十二年一月
      十八日（即原告購屋日翌日）起之法定遲延利息等語。
    (二)兩造原共同經營華達公司，由原告任華達公司之總經理，被告二人因欲獨得華
      達公司之產權，故與原告協議，由原告放棄對華達公司所有一切產權，而被告
      則給予補償之代價，此係附有條件之法律行為，故兩造乃於七十八年六月二十
      七日前往正義代書事務所委由代書鄭淑敏書立協議書，由被告在該協議書上親
      自簽名並捺指印以表慎重，被告既自認協議書上其簽名為真正，該協議書自已
      生法律效力。
    (三)按附有停止條件之法律行為，於條件成就時發生效力，民法第九十九條第一項
      定有明文。原告業已依兩造間之約定表明放棄對華達公司之所有一切產權，而
      被告乙○○同意給付原告補償費，因八十年一月十六日被告乙○○僅給付原告
      一百零五萬元，被告乙○○對尚未給付之一百九十五萬元部分應自八十年一月
      十七日起算給付法定遲延利息；至於被告甲○○於原告購買房屋時，即應同時
      給付原告一百零五萬元，然被告甲○○迄未給付，自應自八十二年一月十八日
      迄算給付法定遲延利息。
    (四)原告目前未在華達公司任股東或任何職務，華達公司係家族公司，係兩造父親
      生前以出售泉達罐頭公司所得資金創辦，兩造均未出資，華達公司所有之土地
      係在六十一年間所購買，而兩造之父親係在七十幾年間才過世，可見登記為華
      達公司所之土地係家族所有，而該土地目前亦未登記在原告名下，兩造協議書
      所稱原告願放棄之一切產權，包含股份、動產及不動產在內，由原告目前既未
      登記為華達公司股東、亦未在華達公司任職，且華達公司所有土地亦未登記在
      原告名下觀之，顯見原告確已放棄華達公司之一切權利，被告自應依兩造間協
      議書之約定付款。
  三、證據：提出協議書、不動產買賣契約書、仁達公司人員資歷表、經濟部函、同
      意書暨支票影本、戶籍謄本各乙件、勞工保險住院申請書二件、土地登記簿謄
      本、建築改良物所有權狀影本各三件、土地所有權狀影本四件為證，並請求訊
      問證人鄭淑敏。
乙、被告方面：
  一、聲明：如主文第一項所示，及如受不利判決請准供擔保免為假執行。
  二、陳述：
    (一)華達公司係由被告甲○○自行與友人共同創立、經營，並非祖產，原告與被告
      乙○○亦均未出資，該公司與原告及被告乙○○並無任何關係，原告對華達公
      司更無任何權利可供放棄，被告甲○○不可能與原告簽訂協議書，原告所提出
      之協議書上被告乙○○、甲○○之簽名雖係真正，但當時原告係向被告二人稱
      兩造之家族企業仁達工業股份有限公司（下稱仁達公司）要賣土地，需股東同
      意，故被告二人方應原告之要求在空白紙上簽名。又原告自六十六年七月至八
      十三年間自被告甲○○處所取得之金錢不下三千萬元，即原告購買房屋之八百
      餘萬元亦係由出售被告甲○○所給予之仁達公司產權而來，八十三年間因原告
      欲領取其出售仁達公司產權尾款，被告甲○○乃與原告就雙方所有金錢往來、
      應收應付款項結算清楚，被告甲○○並未負欠原告任何款項。
    (二)原告所提出之協議書縱屬真正，亦因其內容違背誠信原則及給付不能，應屬無
      效之契約：
      (1)依原告所提出之協議書第一條所載「甲方（即原告）願意放棄華達公司之所
        有一切產權，而乙方（即乙○○）同意給付新台幣三百萬元正給與甲方購置
        房屋一棟為補償費，雙方絕無異議」內容，係附有條件之契約，即需原告先
        放棄華達公司所有一切產權，被告乙○○始有給付原告三百萬元之義務，在
        原告未能證明其已放棄華達公司一切產權前，被告自得拒絕給付。況原告自
        始至終均對華達公司無任何產權存在，並無任何產權可供原告拋棄，原告如
        何放棄？故協議書所載原告願放棄華達公司一切產權，係屬不能之給付，該
        協議書應屬無效之契約。
      (2)依協議書第二條所載「甲方購置房屋時，其買賣價款如超出新台幣三百萬元
        ，丙方（即被告甲○○）願意以新台幣一百零五萬元正補足與甲方購置房屋
        無訛」，依該文義，只要原告購置房屋超出三百萬元，不論所購房屋坐落位
        置、型式、面積，被告甲○○即需給付原告一百零五萬元，故被告甲○○是
        否有給付義務完全由原告操縱，此種約定不但違反誠信原則，且係不公平，
        應屬無效。
    (三)自認被告乙○○曾於八十年一月十六日給付原告一百零五萬元，惟該一百零五
      萬元係被告乙○○為取得仁達公司之經營權，而交付予原告之對價，與華達公
      司並無任何關係，此由依協議書所載，被告乙○○應給付原告之金額係三百萬
      元，然依被告乙○○與原告於八十年一月間所立同意書所載之金額為一百三十
      五萬元，尚不足協議書所載之金額，被告乙○○該項給付如係為履行協議書，
      理應由原告全數取得該一百三十五萬元，何以竟由原告取得一百零五萬元，餘
      三十萬元卻由被告乙○○取得？顯見被告乙○○於八十年一月十六日與原告書
      立同意書給付一百零五萬元，並非為履行本件協議書所為之給付甚明。再原告
      始終對華達公司並無任何權利存在，無從先行履行放棄華達公司一切產權之條
      件，自無權請求被告履行契約，原告雖提出以華達公司加入勞保之住院申請書
      ，用以證明其係華達公司之經理，然原告並非華達公司之經理，僅因華達公司
      之負責人即被告甲○○為使原告能參加勞保以便就醫而掛名而已，且縱然原告
      確為華達公司之經理，然亦非係在華達公司擁有產權，無從拋棄，兩造間之協
      議書既係附條件之契約，在原告舉證證明其已放棄華達公司所有一切產權前，
      被告自得拒絕給付。
    (四)華達公司並非家族公司，按兩造之父親生前因生意失敗，負債累累，並無資力
      可供購入資產、設立公司，此由兩造之父死亡時，全體繼承人均拋棄繼承即可
      證明，故本件縱屬兩造簽訂協議書為真，原告亦不能履行條件依協議書拋棄權
      利，自不能請求被告履行協議書。
  三、證據：提出切結書、協議書、證明字據、聲明狀暨收據影本、存證信函各乙件
      為證。
    理      由
一、原告主張：兩造於七十八年六月二十七日簽訂協議書，約定原告放棄對華達公司
    所有一切產權，由被告乙○○給付原告三百萬元購買房屋，並約定原告購買房屋
    時，如房價超過三百萬元，被告甲○○則應給付原告一百零五萬元，作為原告購
    買房屋之補助款，詎原告放棄對華達公司之產權後，被告乙○○僅於八十年一月
    十六日給付原告一百零五萬元，尚餘一百九十五萬元迄未給付；而原告後於八十
    二年一月十七日向訴外人周永生購買現居住之台中市○區○○路二段九九巷十六
    號房屋一棟，總價款八百六十五萬元，房價超出三百萬元甚鉅，依上揭協議書之
    約定，被告甲○○自應於原告購買房屋時，給付原告一百零五萬元，然被告甲○
    ○迄今亦未給付，兩造經調解未能成立，爰依兩造間協議書之約定，訴請被告乙
    ○○依約給付未付之餘款一百九十五萬元及自八十年一月十七日起之法定遲延利
    息、訴請被告甲○○給付一百零五萬元及自八十二年一月十八日（即原告購屋日
    翌日）起之法定遲延利息等語。被告自認協議書上被告之簽名為真正，及被告乙
    ○○曾於八十年一月十六日給付原告一百零五萬元之事實，惟否認有與原告簽訂
    系爭協議書，並抗辯：係在空白紙上簽名，兩造並無原告所主張系爭協議書所載
    內容之合意，被告乙○○於八十年一月十六日給付原告一百零五萬元係為取得仁
    達公司經營權所支付之代價，與華達公司無關，且縱系爭協議書為真，然因原告
    對華達公司始終無任何權利，無權利可供拋棄，乃屬給付不能，並因系爭協議書
    內容所載，有關被告甲○○應否付款部分，完全取決於原告，有違誠信原則及顯
    失公平，契約應為無效，被告無依系爭協議書付款之義務等語。
二、按訴狀送達後，原告不得將原訴變更或追加他訴。但擴張或減縮應受判決事項之
    聲明者，不在此限，民事訴訟法第二百五十五條第一項第三款定有明文。本件原
    告起訴請求：(一)被告乙○○應給付原告新一百九十五萬元及自七十八年六月二十
    八日起至清償日止按週年利率百分之五計算之利息。(二)被告甲○○應給付原告一
    百零五萬元及自八十二年一月十八日起至清償日止按週年利率百分之五計算之利
    息；嗣原告於訴訟中就請求被告乙○○併給付法定遲延利息部分，減縮為自八十
    年一月十七日起算，核屬減縮應受判決事項之聲明，與上開規定無違，應予准許
    ，合先敘明。
三、原告主張兩造於七十八年六月二十七日簽訂協議書，約定原告放棄對華達公司所
    有一切產權，由被告乙○○給付原告三百萬元購買房屋，並約定原告購買房屋時
    ，如房價超過三百萬元，被告甲○○則應給付原告一百零五萬元，作為原告購買
    房屋之補助款，被告雖自認系爭協議書上被告簽名為真正，惟否認有與原告簽訂
    系爭協議書，辯稱係在空白紙上簽名等語。按當事人主張有利於己之事實者，就
    其事實有舉證之責任，民事訴訟法第二百七十七條定有明文。查原告主張兩造於
    七十八年六月二十七日簽訂系爭協議書，除有原告所提出之協議書在卷可資為證
    外，並經證人即系爭協議書代筆人代書鄭淑敏到庭結證屬實，被告並自認系爭協
    議書上被告之簽名均屬真正，而衡諸常情，一般人在文書上簽名時，類均在已書
    妥內容之文書上為之，於審閱文書內容後始為簽名，此為常態事實，在空白紙上
    簽名因無文書內容，易致在文書上簽名之人受不測之損害，鮮少有人為之，故此
    為變態事實，本件原告既已舉證證明兩造有簽訂系爭協議書，而被告復自認系爭
    協議書上簽名為真正，乃辯稱係在空白紙上簽名，則被告自應就其係在空白紙上
    簽名之事實負舉證之責任，被告未能舉證以實其說，尚難遽信，則原告主張兩造
    於七十八年六月二十七日簽訂協議書為上開約定，洵堪信為真。
四、按以不能之給付為契約標的者，其契約為無效，民法第二百四十六條第一項前段
    定有明文。經查，依原告所提出之系爭協議書所載：「立協議書人丙○○（即原
    告）稱甲方、乙○○（即被告）稱乙方、甲○○（即被告）稱丙方，茲為華達塑
    膠公司、住址台中縣大里鄉○○路一二○號之產權協議訂立條件如下：一甲方願
    意放棄華達公司之所有一切產權，而乙方同意給付新台幣三百萬元正給與甲方購
    置房屋一棟為補償費，雙方絕無異議。二甲方購置房屋時，其買賣價款如超出新
    台幣三百萬元，丙方（即被告甲○○）願意以新台幣一百零五萬元正補足與甲方
    購置房屋無訛。」等語觀之，被告應負給付金錢予原告之給付義務與原告應負放
    棄其對華達公司一切產權之給付義務間，乃屬互具對價關係之對待給付，且被告
    甲○○之給付義務除以原告放棄華達公司之一切產權為對價外，並以原告於放棄
    華達公司一切產權後有購屋且購屋價金逾三百萬元為條件，兩造所負之給付義務
    自均為系爭協議書之標的。茲原告自認系爭協議書所稱原告願放棄「華達公司之
    所有一切產權」包括一切權利，含股份、動產、不動產在內，則原告自需對華達
    公司有上開權利存在，始有權利可供放棄，系爭協議書所稱原告願「願放棄華達
    公司之所有一切產權」方有給付之可能，如原告對華達公司並無任何權利存在，
    則系爭協議書所定原告應履行之給付部分即屬給付不能。查，原告自認並未登記
    為華達公司之股東，華達公司所有動產、不動產亦均無登記於原告名下之事實，
    而於本件訴訟中，原告雖提出勞工保險住院申請書二件資為原告曾任華達公司經
    理之證據，然縱原告曾任華達公司之經理，按諸公司與所聘任之經理間乃係委任
    之法律規係，委任之雙方當事人原均得隨時終止委任關係，除有償委任之受任人
    有請求給付委任期間報酬之權外，並不當然對委任人有上開股份、動產、不動產
    之權利存在，是尚難僅以原告曾任華達公司之經理，即推定原告對華達公司有何
    股份、動產、不動產等權利存在；至原告另主張華達公司係由兩造之父出資設立
    ，為家族公司，然原告亦未能舉證證明華達公司確由兩造之父出資為兩造之家族
    成員設立，且兩造之父於七十四年間死亡時，兩造與兩造之妹詹惠美均聲明拋棄
    繼承，復有被告所提出之聲明狀暨收據影本、存證信函可資佐證，顯見華達公司
    亦非兩造所繼承之財產，則原告主張華達公司係家族公司，原告對之亦有產權存
    在，要難逕信。本件原告始終未能舉證證明於系爭協議書訂立前，原告對華達公
    司有上開股份、動產、不動產之權利或其他權利存在，則原告主張其對華達公司
    有產權並已放棄，尚難逕信為真，原告既未能舉證證明其對華達公司有何權利存
    在，則系爭協議書就原告之給付義務即原告「願放棄華達公司一切產權」之約定
    即屬無履行之可能，為給付不能，依上開規定，系爭協議書屬無效之契約，則原
    告依系爭協議書請求被告履行契約給付約定之款項及法定遲延利息，委屬無據。
五、綜據上述，原告依契約之法律關係，請求被告乙○○依約給付一百九十五萬元及
    自八十年一月十七日起之法定遲延利息、請求被告甲○○給付一百零五萬元及自
    八十二年一月十八日起之法定遲延利息，乃無理由，應予駁回。原告之訴既經駁
    回，其假執行之聲請即失所附麗，應併予駁回。
六、本件判決之結果已臻明確，兩造其餘主張抗辯暨攻擊防禦方法及舉證，經審酌均
    於判決結果無影響，爰不一一論述，附此敘明。
七、據上論結，原告之訴為無理由，依民事訴訟法第七十八條，判決如主文。
中　　　華　　　民　　　國　　九十一　　年　　　五　　　月　　三十  　　日
                                    臺灣臺中地方法院民事第一庭
~B法　　　官　呂麗玉
右為正本係照原本作成
如對本判決上訴，須於判決送達後二十日內，向本院提出上訴狀，同時表明上訴理由
；如已於本判決宣示後送達前提起上訴者，應於判決送達後十日內補具上訴理由，並
按他造當事人之人數附繕本。
中　　　華　　　民　　　國　　九十一　　年　　　六　　　月　　　六　　　日
~B法院書記官　錢  燕
